臺灣屏東地方法院民事判決　九十三年度訴字第一四○號
　　原　　　告　戊○○
　　訴訟代理人　丁○○律師
　　　　　　　　吳賢明律師
　　　　　　　　許乃丹律師
　　　　　　　　黃馨儀律師
　　被　　　告　甲○○(即屏東縣東港鎮公所之承當訴訟人)
　　被　　　告　乙○○(即屏東縣東港鎮公所之承當訴訟人)
　　被　　　告　丙○○ (即屏東縣東港鎮公所之承當訴訟人)
　　被　　　告　己○○ (即屏東縣東港鎮公所之承當訴訟人)
　　右四人共同
　　訴訟代理人　周春米律師
右當事人間確認袋地通行權存在事件，本院判決如左：
    主    文
確認原告對被告所有坐落屏東縣東港鎮○○段一０一九、一０二七地號土地如附圖所
示部分，面積分別為六○點五二平方公尺，七九點九九平方公尺之土地有通行權。
被告應容忍原告在該土地內開設道路。
訴訟費用由被告負擔。
    事實及理由
一、本件原告請求確認袋地通行權存在之供役地即坐落屏東縣東港鎮○○段一○一九
    地號土地原所有權人為屏東縣東港鎮公所，嗣於本件訴訟繫屬中已因行政徵收錯
    誤，依法辦理撤銷徵收，其所有權回復登記為被告甲○○、乙○○、丙○○、己
    ○○等四人共有，有屏東縣政府民國九十三年九月一日屏府地徵字第０九三０一
    六００一一號函可稽（見本院卷第一八五頁），又甲○○等四人業於九十三年九
    月二十三日以書狀向本院聲請承當訴訟，並提出土地登記謄本一份為證（見本院
    卷第二○三頁），復經原告及屏東縣東港鎮公所於九十三年十月十三日言詞辯論
    時當庭同意被告甲○○等四人之聲請（見本院卷第二一○頁），依民事訴訟法第
    二百五十四條第一項、第二項之規定，應屬合法，且並無再列屏東縣東港鎮公所
    為被告必要，合先敘明。
二、原告主張：伊所有坐落屏東縣東港鎮○○段一０二九地號土地（下稱一０二九土
    地），地目為田，業經編定為住宅區用地，其東側與被告共有之同地段一○一九
    、一０二七（下稱一○一九、一０二七）地號土地相鄰、北側與同地段一０二六
    （下稱一０二六）等地號之土地，一○二九地號土地與公路並無適宜之聯絡而為
    一袋地，不能於其上建屋居住而為通常之使用，伊為使用系爭土地建屋，自得通
    行東側鄰地即被告共有系爭一○一九、一○二七土地以至東側十二米道路，爰依
    民法第七百八十七條之規定提起本訴，於本院聲明先位部份：請求確認對被告所
    有屏東縣東港鎮○○段一０一九地號地號土地如附圖所示部分，面積共二五二平
    方公尺之土地有通行權，被告容忍原告在該土地內開設道路。備位聲明：確認原
    告對被告所有坐落屏東縣東港鎮○○段一０一九、一０二七地號土地如附圖所示
    部分，面積分別為六○點五二平方公尺，七九點九九平方公尺之土地有通行權。
    被告應容忍原告在該土地內開設道路。
三、被告則以：原告主張就其所有土地有通行權之方案計有二，惟查本件系爭「一○
    一九」，與「一０二七」、「一００七」地號土地均為被告四人所共有，亦即三
    筆土地於徵收前同屬一筆，嗣因徵收錯誤，始被分為三筆，如今該徵收業經撤銷
    ，自應回復原來之狀態，縱使三筆地號無法合併編為一筆，惟其使用之方法自應
    考慮其他二筆土地之狀況，始符公平，原告先位部份之方案係就一０一九地號全
    筆土地主張袋地通行權，該通行方法對被告所有之上開三筆土地，造成重大損害
    ，另備位部分之方式所需之土地與被告所提出之方案相比，以後者對被告之損害
    為少，所以原告所提出之二方案均不可採。被告認原告通行路段應自系爭一○二
    九土地上方相鄰一０二六、一０二七地號至道路，因該地現為荒廢未耕作之空地
    ，如此通行方法，所生損害將減至最少，至於通行道路之寬度，因原告於系爭一
    ○二九土地並未為任何使用，被告認以能容認車輛進出之約四公尺寬之道路為適
    當等語資為抗辯。於本院聲明：原告之訴駁回。
四、本件原告所有系爭一○二九土地，東側與被告所有一○二七、一○一九地號之土
    地相鄰，北側則鄰接一○二六土地，與公路無適宜之聯絡，又一○一九地號土地
    部分現種有檳榔樹等情，業經本院勘驗屬實，並製有勘驗筆錄及照片數張在卷可
    稽（見本院卷第三四、三九頁），並為兩造所不爭執，堪信為真實。原告主張其
    所有系爭土地未與道路有適宜之聯絡，無法有效利用土地，請求通行被告所有之
    同地段一○一九地號土地，上訴人則以前開情詞置辯。本院於九十三年十一月十
    日言詞辯論時，經兩造協議爭點如下：
    (一)通行所需的道路地號為原告主張之一○二七、一○一九、一○二○地號或被告
      主張之一○二六、一○二九、一○二七、一○二○、一○一九地號。
    (二)通行所需的寬度為原告主張之八米（或六米），參加人主張四米。
五、按有袋地通行權人，應於通行必要之範圍內，擇其周圍地損害最少之處所及方法
    為之，民法第七百八十七條第二項定有明文。
  (一)又被告主張必要通行路段應包括「一０二六」地號土地云云，蓋民法第七百八十
    七條規定，有通行權人，應於通行必要之範圍，擇其周圍地損害最少處所及方法
    為之。查一０一九地號土地早已規劃為道路且與一０一八、一０二０地號土地均
    屬道路用地，而一０二六地號土地則係住宅區，此有該土地登記謄本及土地使用
    分區證明書在卷可稽（本院卷第八、三六頁），故選擇早已規劃為道路用地，將
    來亦會開闢為道路用地之一０一九地號土地為通行之路段，顯對於現在一０二六
    地號土地之住宅區及未來依都市計劃開闢一０二０、一０一九、一０一八地號土
    地為道路等之損害最少。從而被告抗辯通行路段應包括「一０二六」地號土地云
    云顯無足採。
  (二)次查本件系爭「一○一九」地號，與「一０二七地號」、「一００七地號」原均
    為被告四人所共有，亦即三筆土地於徵收前同屬一筆，嗣因徵收錯誤，始被分為
    三筆，如今該徵收業經撤銷，自應回復原來之狀態，縱使三筆地號無法合併編為
    一筆，惟其使用之方法自應考慮其他二筆土地之狀況，始符公平，原告先位聲明
    部分係就系爭一０一九地號土地全筆主張通行權，該通行方法對被告所有之上開
    三筆土地合一觀察為從中切割成三塊土地，影響所有權人土地使用甚明，因此被
    告抗辯此方案造成所有權人重大損害等語自足採信。
  (三)又經原告測量自系爭一０二九地號土地經一０一九地號土地至一０二０地號土地
    之長度為二一點六公尺（見本院卷第一七一頁），而自一０二九地號土地經一０
    二七地號土地至一０二○地號土地之長度卻為一七點二公尺其長度顯然為短，綜
    上，亦徵備位聲明中所示如附圖經過一○二七及一０一九地號土地為通行路段為
    損害最少之方法。
六、又審酌如何通行周圍地時，非以袋地與公路有聯絡為已足，尚須使其能為通常之
    使用，而是否為通常使用所必要，除須斟酌土地之位置、地勢及面積外，尚應考
    量其用途，故袋地為建地時，即須將其建築需要列入考量，倘准許通行之土地，
    不敷袋地建築之基本要求，自不能謂已使袋地能為通常之使用（最高法院八十七
    年度台上字第二二四七號、八十五年度台上字第三一四一號判決意旨參照）。經
    查：如前述系爭一○二九號土地，地目雖為田，但已編定為住宅區，面積二三一
    七平方公尺，原告並陳明伊之土地欲建築房屋，並經聲請指定建築線（本院卷第
    一九三頁），則其通行處所自須考量人車均可出入。又依建築技術規則建築設計
    施工編第二條規定，基地內以私設通路為進出道路之建築物總樓地板面積合計在
    一千平方公尺以上者，通路寬度僅需六公尺即可申請指定建築線，此為被告所不
    爭執，是依一般生活經驗暨建築法規，六米寬之道路既已容人車雙道通行，原告
    請求開闢通行八米寬道路，對於被告土地損害過大而有所不當，至被告主張以四
    公尺之道路云云，使原告之建築計畫將因聯外道路不符建築法規要求而致無法通
    行使建地無法發揮其效用亦無可採，本院認就兩造土地之位置、面積、地勢等情
    狀為斟酌，原告備位聲明部分屬可行，爰定如附圖所示部分，寬度為六米，面積
    分別為六○點五二平方公尺，七九點九九平方公尺之土地供原告通行，原告並得
    於其上開設六米寬之道路，為適當之通行處所及方法。
七、綜上所述，原告所有系爭一○二九號土地乃為袋地，與公路並無適宜之聯絡，致
    無法為土地通常之使用，其有通行被告土地之必要。經斟酌兩造土地之位置、面
    積、地勢及被告意見，認原告通行如附圖所示斜線部分土地，對原告土地損害最
    小，為最適當之通行處所及方法，爰確認原告對被告所有坐落屏東縣東港鎮○○
    段一０一九、一０二七地號土地如附圖所示部分之位置及面積有通行權，又原告
    本於袋地通行權之法律關係，請求被告應容忍其開設六公尺寬之道路。亦有理由
    ，應予准許。
八、結論：原告之訴為有理由，依民事訴訟法第七十八條判決如主文。
中　　　華　　　民　　　國　　九十三　　年　　　十二　　　月  十五　　　日
                                    臺灣屏東地方法院民事第一庭
                                             法　　　官　羅心芳
右為正本係照原本作成。
如不服本判決，應於送達後廿日內，向本院提出上訴狀。
                                             法院書記官　林碧珠
中　　　華　　　民　　　國　　九十三　　年　　十二　　　月　　十五　　日
